臺灣臺北地方法院民事判決　　　　　　　92年度訴字第3757號
　　原　　　告　戊○○
　　訴訟代理人　蔡正廷律師
　　複　代理人　李采霓律師
　　　　　　　　甲○○
　　被　　　告　丁○○
　　　　　　　　丙○○○
　　共　　　同
　　訴訟代理人　胡坤佑律師
　　複　代理人　乙○○
上列當事人間分配表異議之訴事件，本院於民國 93年5月16日言
詞辯論終結，判決如下：
    主  文
原告之訴駁回。
訴訟費用由原告負擔。
    事實及理由
壹、原告主張：
一、按債權人或債務人對於分配表所載各債權人之債權或分配金
    額有不同意者，應於分配期日 1日前，向執行法院提出書狀
    ，聲明異議。又異議未終結者，為異議之債權人或債務人，
    得向執行法院對為反對陳述之債權人或債務人提起分配表異
    議之訴。聲明異議人未於分配期日起10日內向執行法院為前
    2 項起訴之證明者，視為撤回其異議之聲明，強制執行法第
    39 條第1項、第41條第1項本文、第3項分別定有明文。
二、鈞院 91年執戊字第27985號執行事件，原告係普通債權人，
    聲請對債務人即被告丁○○所有如附表所示之不動產為拍賣
    ，拍定後經鈞院執行處製作分配表，並於 92年6月26日以北
    院錦91執戊字27985號函檢附分配表，定於92年7月18日上午
    9 時30分實行分配。原告收受分配表之後發現，上開拍賣標
    的物上被告丙○○○之抵押債權為本金新台幣（下同）2千5
    百萬元，依分配表得獲分配 1千零36萬1百零8元。惟查，丙
    ○○○為丁○○之母，丙○○○與丁○○之父張春熙積欠基
    隆市第一信用合作社2千3百萬元，其中250萬元部份自90年8
    月27日起（基隆地院92年訴字第205號判決）、400萬元部份
    自90年9月6日起（台灣高等法院91年抗字第1319號裁定）、
    1 千萬元部份自 90年10月5日起、50萬元部份自90年10月14
    日起即未繳息，其餘600萬元借款部份，於90年9月28日屆期
    亦不清償（台灣高等法院91年抗字第1641號裁定），依上開
    判決及裁定之內容，可知被告丙○○○自 90年8月份起即無
    力繳納銀行借款之利息及清償已屆期之借款。
三、然查，丁○○將該不動產設定2千5百萬元之最高限額抵押權
    予丙○○○之日期係 90年10月3日，有土地登記謄本足憑，
    既然丙○○○自 90年8月份起即無力繳納銀行借款之利息及
    清償已屆期之借款，何有能力再借款2千5百萬元予其女兒丁
    ○○？顯然丁○○與丙○○○所為之抵押權設定登記係屬虛
    偽，實際上並無抵押債權之存在，其目的僅在幫助丁○○脫
    免還款之責任。
四、次查，前開不動產經執行法院鑑價，鑑價結果為1千7百89萬
    2千元，經執行處定第一次之拍賣底價為 1千7百95萬元，而
    第一次拍賣時即由訴外人怡弘興業股份有限公司以2千5百50
    萬元之高價標得。惟經原告查訪後發現，丁○○及丙○○○
    2 人均為怡弘興業股份有限公司之股東，而該公司之董事長
    張怡和、董事張怡南、劉怡宏 3人為筱娟之兄弟，董事張筱
    倩、張筱娉、張筱蕙為丁○○之姊妹，監察人陳億菁則為董
    事張怡南之妻，亦即拍定人之公司全部皆為丁○○之家人，
    此即為在此不景氣之時候會有人以高於第一拍底價1點42 倍
    之價格購入債務人之不動產之主要原因。亦足證明丁○○與
    丙○○○間實際上並無抵押債權之存在。
五、為此，原告於鈞院執行處所定之分配期日即 92年7月18日一
    日前之 92年7月15日即已對分配表聲明異議。綜前所述，茲
    被告丙○○○對被告丁○○既無實際之債權存在，自不得於
    上開執行程序中請求分配，爰依強制執行法第41條之規定提
    起本件訴訟。
六、聲明：(一)鈞院91年執戊字第27985號執行事件，於92年6月30
    日所製作之分配表，所列丙○○○受分配本金及利息新台幣
    1千零36萬1百零 8元，應自分配表中剔除，不得列入分配。
    (二)訴訟費用由被告負擔。
貳、被告主張：
一、丁○○於79年10月間為購買門牌號碼台北市○○○路52號12
    樓之 2的房屋及其基地（即本件強制執行之標的）時，因當
    時丁○○才30歲，除自己負責準備之 4百萬元外，另向自己
    之母親即丙○○○借款共計2千5百萬元，此有借據及本票為
    憑。原告稱被告丙○○○於 90年8月起無力繳納銀行借款及
    利息，何有能力再借款2千5百萬元予被告丁○○云云，實因
    不知實際情形而有所誤會。
二、依前述被告丁○○向東雲股份有限公司公司（以下簡稱東雲
    公司）購買之買賣契約，總價金為2千9百萬元。依契約條款
    第2條價款給付約定：
  　(一)契約簽定時給付4百萬元。此即由丙○○○交付之4紙基隆
      市第二信用合作社之支票，合計 380萬元支付（另20萬元
      由被告丁○○自行負責）。
  　(二)79年 11月10日交付過戶證件時付6百萬元。此即由丙○○
      ○交付3紙客票，合計6百萬元予丁○○用以支付。
  　(三)79年11月30日增值稅單、契稅單核發時，付 4百萬元。此
      即由丙○○○交付2紙客票，合計4百萬元予丁○○用以支
      付。
  　(四)另銀行貸款1千5百萬元，於轉為丁○○名義後，由丙○○
      ○陸續代為償還1千1百20萬元。亦即丙○○○自其基隆市
      第二信用合作社00000000000帳戶，於81年6月4日匯款300
      萬元、81年6月30日匯款500萬元、81年8月10日匯款350萬
      元，至丁○○於台北市第五信用合作社之帳戶，再由丁○
      ○用以償還購屋貸款。
三、依上所述，丙○○○確因於79年10月起陸續借款予丁○○，
    合計共2千5百萬元，原本約定10年後即89年10月償還，但屆
    期丁○○無力償還，於1年後之90年10月3日，才基於兄弟姊
    妹之要求，設定抵押權予丙○○○以資保障及公平，絕無任
    何虛偽不實情事。
四、至於怡弘興業股份有限公司之股東等人，雖多為丁○○之家
    人或親戚，但此與被告二人間有無抵押債權，毫不相關，不
    足以證明本件抵押債權有任何不實。事實上，本件房屋所處
    之地段，每坪約28萬至30萬元，而本件房屋約有 138．69坪
    ，以每坪28萬元計，即高達3千8百多萬元，故以2千5百50萬
    元購得，實有其價值（當初民事執行處估價時，僅以權狀登
    記之坪數為依據，故金額較低）。
五、聲明：(一)原告之訴及假執行聲請均駁回。(二)訴訟費用由原告
    負擔。
參、兩造不爭執之事實
一、丁○○於90年10月3日，將如附表所示之不動產設定 2500萬
    元之最高限額抵押權予丙○○○。
二、原告為丁○○之債權人，於 91年10月3日以本票裁定為執行
    名義，向本院聲請強制執行丁○○如附表所示之不動產（本
    院91年執字第27985號）。
三、丙○○○於 91年12月3日提出於附表所示不動產所設定抵押
    權之抵押權設定契約書及他項權利證明書，主張其對於丁○
    ○有2500萬元之本金債權及自75年1月1日起算之利息債權，
    於上開強制執行事件進行中，就如附表所示之不動產，聲明
    參與分配。
四、本院民事執行處於92年6月26日以北院錦91執戊字27985號函
    所檢附之分配表中，將丙○○○主張之抵押債權2500萬元及
    自89年1月1日起算之利息債權 0000000元列於原告所有債權
    之前，得自拍賣價款分配 1千零36萬1百零8元，原告則完全
    未獲清償。
肆、得心證之理由：
本件兩造所爭執之處，應在於原告主張丙○○○上開對於如附表
所示不動產參與分配之抵押債權並不存在，是否可採？
一、經查，被告就丁○○於 90年10月3日，將如附表所示之不動
    產設定2500萬元之最高限額抵押權予丙○○○之原因，所稱
    ：「丁○○於79年10月間為購買如附表所示不動產，向丙○
    ○○借款2千5百萬元，約定月息五厘，於89年10月清償」等
    情，業據提出不動產買賣契約書、借據及本票各一件在卷可
    稽；參以本院將被告所提出之借據及本票原本，送財團法人
    中華民國企業技術鑑定委員會鑑定製作時間，該委員會認為
    「其文件形成時間與文件內文書立之落款時間民國79年間前
    後（0至3年）之時間應屬相符。」，亦有財團法人中華民國
    企業技術鑑定委員會報告書一件在卷足據，則衡諸常情，丙
    ○○○與丁○○若非確曾於79年間訂立上開借貸契約，當無
    事先預料將來可能有訴訟上需要，而事先虛偽製作前開借據
    與本票之可能，是被告前揭：「丁○○於79年10月間為購買
    如附表所示不動產，向丙○○○借款2千5百萬元，約定月息
    五厘，於89年10月清償」之抗辯，自屬可採。
二、次查，被告主張丙○○○與丁○○訂立上開借貸契約後，依
    據丁○○與出賣人東雲公司買賣契約之約定：(一)於契約簽定
    時，由丙○○○交付其所簽發合計 380萬元，以東雲公司為
    受款人之禁止背書轉讓支票 4紙支付價款等情，業據提出支
    票影本4件附卷可稽；(二) 79年11月10日交付過戶證件時，由
    丙○○○交付3紙面額合計為600萬元之支票予東雲公司簽收
    等情，業據提出支票影本3件附卷足據；(三) 79年11月30日核
    發增值稅單、契稅單時，丙○○○交付2紙面額合計4百萬元
    之支票予東雲公司簽收等情，業據提出支票影本 2件在卷為
    憑；(四)銀行貸款1千5百萬元轉為丁○○名義後，由丙○○○
    陸續自其基隆市第二信用合作社00000000000帳戶，於81年6
    月4日匯款300萬元、 81年6月30日匯款500萬元、81年8月10
    日匯款 350萬元，至丁○○於台北市第五信用合作社之帳戶
    ，再由丁○○用以償還購屋貸款等情，亦有台北市第五信用
    合作社放款帳卡、基隆市第二信用合作社 00000000000帳戶
    存摺影本等附卷足據，堪認被告抗辯「丙○○○與丁○○訂
    立上開借貸契約後，已經陸續交付借貸款項2500萬元予丁○
    ○」一節，亦屬可採。則丙○○○於79年間與丁○○訂立上
    開借貸契約，嗣於79年間至81年間陸續將借貸款項交付丁○
    ○之事實，既經認定，於本件原告並未提出任何丁○○已經
    清償此筆借貸款項證據之情形下，自不得僅以丁○○係於清
    償期後之 90年10月3日始為丙○○○設定系爭抵押權，及張
    劉麗娟於90年間已經無支付債務之能力等情，推論系爭抵押
    權之2500萬元本金債權及自89年1月1日起算之利息債權係屬
    虛偽。從而原告主張丙○○○對於如附表所示不動產參與分
    配之抵押債權並不存在，請求本院以判決將本院民事執行處
    92年6月26日以北院錦91執戊字27985號函所檢附之分配表中
    ，丙○○○得自拍賣價款分配 1千零36萬1百零8元部分除去
    ，自無理由，應予駁回。
三、本案事證已臻明確，兩造其餘主張陳述及所提之證據，均毋
    庸再予審酌，附此敘明。
四、訴訟費用負擔之依據：民事訴訟法第78條。
中　　華　　民　　國　　94　　年　　5 　　月　　31　　日
                  民事民二庭    法　官　楊代華
以上正本係照原本作成。
如對本判決上訴，須於判決送達後20日內向本院提出上訴狀。
中　　華　　民　　國　　94　　年　　5 　　月　　31　　日
                            法院書記官  劉碧輝
